臺灣嘉義地方法院民事簡易判決
110年度嘉簡字第248號
原      告  嚴博仁  
訴訟代理人  嚴素華  
            黃銘煌律師
被      告  嚴守正  
訴訟代理人  賴俊利  
上列當事人間請求拆屋還地等事件，本院於民國111年1月6日言
詞辯論終結，判決如下：
    主  文
一、被告應將坐落嘉義縣○○鄉○○段000地號土地上如嘉義縣大林
    地政事務所民國110年6月24日複丈成果圖即附圖，編號A、
    面積6.25平方公尺、編號B、面積1.55平方公尺之地上物拆
    除，並將土地騰空返還予原告。
二、被告應給付原告新台幣（下同）982元，及自民國110年4月1
    6日起至清償日止，按週年利率百分之5計算之利息。
三、被告應自110年4月16日起至返還第1項土地之日止，按月給
    付原告16元。
四、訴訟費用由被告負擔。
五、本判決第1項、第2項得假執行。本判決第1項被告如以21,84
    0元、本判決第2項被告如以982元為原告預供擔保後，得免
    為假執行。
六、本判決第3項於每月屆期後得假執行，但被告如按月以16元
    為原告預供擔保後，得免為假執行。　　　　
    事實及理由
一、原告主張：
㈠、坐落嘉義縣○○鄉○○段000地號土地（重測前為崙子段197-2地
    號土地，下稱378地號土地）為訴外人嚴順發（即兩造之父
    親）於79年8月31日因共有物分割而登記為所有權人，後嚴
    順發於80年9月1日過世，原告於80年12月14日以分割繼承為
    原因登記為378地號土地之所有權人。詎被告未經原告同意
    ，擅自於同段374地號土地（下稱374地號土地）上先行建造
    紅磚建物（下稱系爭房屋），後增建白色油漆浴室（下稱系
    爭浴室，與系爭房屋下合稱系爭建物），越界占用378地號
    土地如嘉義縣大林地政事務所（下稱大林地政）110年6月24
    日土地複丈成果圖（即附圖，下稱附圖）編號A（下稱A地上
    物）所示6.25平方公尺，及編號B（下稱B地上物）所示面積
    1.55平方公尺土地（下稱系爭占用土地）。被告並無取得原
    告之同意或有其他合法占有權源足以作為在378地號土地上
    建造A、B地上物之法律上原因，A、B地上物占有使用378地
    號土地部分，自屬無權占用，至今仍未拆除，致原告依民法
    第767條所享之所有權能受有損害。系爭建物屋齡已高，已
    無任何經濟價值，若予拆除並無損社會經濟效用，且拆除A
    、B地上物後，原告即取得378地號土地完整使用收益權，日
    後得以利用之價值不可謂不大，是依民法第767條第1項規定
    ，原告自得請求被告拆除A、B地上物，並將系爭占用土地騰
    空返還原告。
㈡、被告以A、B地上物占有使用378地號土地期間，就378地號土
    地享有使用收益，從而獲得相當於租金之利益，然被告並無
    法律上原因得以合法使用378地號土地，致原告受有損害，
    自該當不當得利。查378地號土地為原告住宅使用，現為面
    臨馬路，被告無權占有378地號土地所受相當於租金之不當
    得利，以378地號土地申報地價之百分之5計算為適當。從而
    ，就被告占用378地號土地面積為7.8平方公尺，原告得請求
    被告給付自110年4月6日起訴之日起往前回溯5年期間之不當
    得利982元（計算式：504×0.05×7.8×5＝982），並請求被告
    自起訴狀繕本送達翌日起至返還系爭占用土地止，按月給付
    原告16元（計算式：504×0.05×7.8÷12＝16.38）。
㈢、綜上所述，爰依民法第767條第1項、第179條提起本訴等語，
    並聲明：１、如主文第1項、第2項、第3項所示。２、願供擔
    保，請准予宣告假執行。
二、被告則辯以：
㈠、嚴順發於57年間即已將其名下所有378、374地號及同段372、
    373、375、376、379、380地號土地（下各稱372、373、375
    、376、379、380地號土地，與374、378地號土地合稱系爭
    土地）分配與兩造及訴外人嚴博義，即由嚴博義分得376、3
    80地號土地、原告分得375、378地號土地、被告分得374、3
    79地號土地，372、373地號土地則由兩造及嚴博義共有。當
    時僅有兩造父母及長輩公親口頭約定，並未立書面，因375
    、376地號土地分別由原告與嚴博義分得，坐落其上之房屋
    亦由原告與嚴博義分得，以該屋之中廳中間中心點為界，右
    邊部分分配予嚴博義，左邊部分分配予原告，被告並未分配
    到房屋，因此才自行建造房屋，嚴順發即於57年間安排建造
    系爭房屋，系爭房屋東北側之系爭浴室亦於同年蓋好，並非
    嗣後才增建。被告於57年間興建系爭建物前，嚴順發夫妻及
    兩造與嚴博義三兄弟間即有約定預留374地號土地東北側約
    半坪（即1.65平方公尺）之三角形空地（下稱系爭三角形空
    地）予原告通行於其所分得之375、378地號土地間，當時被
    告建屋位置均依照嚴順發之安排建造，原告完全沒有任何異
    議。
㈡、兩造及嚴博義三兄弟於80年間就嚴順發所遺系爭土地辦理分
    割繼承登記時，並無簽立分割協議書，僅有繪製一張家產分
    配位置圖（下稱系爭分配位置圖），其上僅有載明三兄弟所
    分配之重測前舊地號及面積，378地號土地東南側預留之系
    爭三角形空地並未標示尺寸面積，亦未實際測量，因此原告
    私下要求當時承辦代書將該三角形空地加大後送地政事務所
    繪製登記，此經被告詢問該承辦代書，其表示當時一定是有
    人要求其加大該三角形空地，但記不起來為何人所要求等語
    ，明確可證系爭土地於80年間辦理分割登記作業顯有重大疏
    失，致被告蓋好逾數十年之系爭建物被削一大角而完全不知
    情，直到原告提出本件拆屋還地訴訟方驚覺受侵害。378地
    號土地於80年間辦理分割登記時，係依照承辦代書所提出之
    圖面登記，因此包含105年間之重測及鈞院本件履勘測量之
    結果，當然會與80年間分割完成辦理登記之地籍圖面一致。
㈢、自嚴順發與兩造及嚴博義三兄弟為系爭土地分產約定至今，
    系爭建物已興建完成逾53年之久，原告因事後分割登記土地
    之作業疏失所產生之結果強硬要求被告拆屋還地，於法不合
    ，顯有違民法第148條第2項誠實信用原則。系爭建物於57年
    間既得土地所有人即嚴順發之同意，由被告於嚴順發所有系
    爭土地上興建，於80年間嚴順發去世辦理土地分割登記時，
    原告亦未曾提及系爭建物有占用原告分得土地一事，原告因
    繼承取得378地號土地，自應繼受被繼承人與被告之約定，
    讓被告繼續使用378地號土地。
㈣、原告稱378地號土地為其作為住宅使用，實則378地號土地上
    原為兩造雙親所住之舊豬舍，自兩造雙親去世後至今已荒廢
    30年，原告亦早在10多年前即已搬離該處，378地號土地亦
    未面臨道路，其對外通行之路為兩造與嚴博義共有之372、3
    73地號土地之私人巷道。另原告於鈞院履勘現場時提到其於
    105年土地重測時方知悉被告系爭建物占用到378地號土地，
    嗣又於110年7月6日民事準備狀稱兩造及嚴博義於分產約定
    時即已協議保留系爭三角形空地之條件，被告興建系爭建物
    時又未經原告同意，擅自將建物建造範圍擴建至378地號土
    地，違反兩造與嚴博義之分割協議，原告所述顯前後矛盾。
    懇請鈞院依民法第796條之1第1項規定，斟酌免為拆屋還地
    。
㈤、並聲明：原告之訴駁回；如受不利判決，願供擔保請准宣告
    免為假執行。
三、本件不爭執事項為（本院卷第448至449頁）：
㈠、378地號土地（重測前：崙子段197-2地號），原為兩造之父
    嚴順發與他人共有，於79年8月31日以共有物分割為原因（
    原因發生日期：79年8月6日），分割增加197-30至197-39地
    號土地，分割後197-2地號土地為嚴順發單獨所有，於80年1
    2月14日以分割繼承為原因（原因發生日期：80年9月1日）
    ，登記為原告單獨所有。於105年10月31日因地籍圖重測，
    重測後地號變更為復興段378地號。
㈡、374地號土地（重測前：崙子段197-32地號），係於79年8月3
    1日以共有物分割為原因（原因發生日期：79年8月6日），
    分割自197-2地號土地，分割後197-32地號土地為嚴順發單
    獨所有，於80年12月14日以分割繼承為原因（原因發生日期
    ：80年9月1日），登記為被告單獨所有。於105年10月31日
    因地籍圖重測，重測後地號變更為復興段374地號。
㈢、門牌號碼嘉義縣○○鄉○○村○○00000號房屋，係被告於57年間興
    建完成（但對於越界部分有爭執）。
㈣、兩造對於本院卷第229頁之分割圖（即系爭分配位置圖）並無
    爭執（但對於何時書立部分有爭執）。
㈤、本件如認定原告訴之聲明請求相當於租金之不當得利有理由
    ，被告對於應給付之不當得利為982元，及自起訴狀繕本送
    達被告之翌日即110年4月16日（本院卷第27頁）起至清償日
    止，按週年利率百分之5計算之利息，並自110年4月16日起
    至返還占用土地之日，按月給付原告16元，不爭執。
四、法院之判斷：
㈠、原告主張其現為378地號土地之所有權人，378地號土地現存
    有A、B地上物，A、B地上物為被告所有等情，為被告所不爭
    執，堪信為真實。原告主張A、B地上物係無權占用系爭占用
    土地，應予拆除，被告並應返還系爭占用土地予原告，且應
    向原告給付相當於租金之不當得利等情，則為被告所否認，
    並以前詞抗辯。是本件之爭點，乃為A、B地上物有無占有使
    用378地號土地之正當權源？茲分述如下：
１、按所有人對於無權占有或侵奪其所有物者，得請求返還之，
    對於妨害其所有權者，得請求除去之，有妨害其所有權之虞
    者，得請求防止之，民法第767條第1項定有明文。又占有人
    無占有之本權者，為無權占有，而占有之本權可為物權或為
    債權（如買賣、租賃、借貸等）。而以無權占有為原因，請
    求返還所有物之訴，占有人對請求權人就其物有所有權存在
    之事實無爭執，而僅以非無權占有為抗辯者，請求人於占有
    人無權占有之事實，無舉證責任。占有人應就其取得占有，
    係有正當權源之事實證明之。如不能證明，則應認請求人之
    請求為有理由（最高法院72年度台上字第1552號裁判意旨參
    照）。準此，被告應就其占用系爭占用土地係基於合法有占
    有權源之事實負舉證責任。
２、本件分割前之197-2地號土地為嚴順發與他人共有，就分割後
    復興段372至380地號土地範圍（即系爭土地），於分割前為
    嚴順發之分管範圍；兩造之父親嚴順發生前有召集兩造及嚴
    博義，達成分產協議（下稱系爭分產協議），約定378地號
    土地由原告取得，374地號土地由被告取得，被告並於57年
    間於374地號土地上興建系爭房屋等情為兩造所不爭執（本
    院卷第446至448頁），並有兩造提出之系爭分配位置圖可參
    （本院卷第181、229頁），堪信為真實。又系爭浴室為白色
    油漆，經依航照圖比對其位置及顏色，雖62年12月16日、63
    年11月26日航照圖較為模糊，無從看出系爭房屋東北側有無
    系爭浴室存在，惟於78年12月26日航照圖上已可明顯看出有
    系爭浴室存在（即該航照圖上黑筆圈起位置），有前揭航照
    圖可參（外放），足認系爭浴室於78年12月26日前即已存在
    。而378、374地號土地，係於79年8月31日以共有物分割為
    原因，自重測前197-2地號土地分割、新增而來（即重測前1
    97-2、197-32地號），並於80年12月14日方以分割繼承為原
    因，登記為原告、被告單獨所有（不爭執事項㈠、㈡），堪認
    系爭土地為嚴順發之分管範圍，被告於嚴順發死亡前，確係
    依系爭分產協議內容興建系爭房屋，並增建系爭浴室。
３、系爭三角形空地是否有如被告所辯加大範圍，而與系爭分產
    協議內容不符之情形，被告並未舉證證明，且依原告所提出
    兩造不爭執之分割後明細表（下稱系爭明細表，本院卷第45
    7頁），其上記載兩造與嚴博義各自分得之土地地號、面積
    之內容，與兩造不爭執之系爭分配位置圖所載相符（本院卷
    第181、229頁），被告亦稱上開數字是代書計算，經大家同
    意等語（本院卷第447頁）。而系爭明細表記載，嚴順發8筆
    共2037平方公尺+公路地144.66平方公尺，共2181.66平方公
    尺，分割前2229.24平方公尺，不足47.58平方公尺=14坪39
    等語，足見嚴順發之應有部分分割後面積，較分割前應有部
    分面積有短少之情形。另系爭明細表亦記載，197-2號0.021
    6公頃、197-32號0.0485公頃。相較197-2地號、197-32地號
    土地重測後之378地號、374地號土地，面積分別為218.39、
    498.53平方公尺，有土地登記第一類謄本及地籍圖資網路便
    民服務系統查詢資料可參（本院卷第13、459頁），378、37
    4地號土地較系爭明細表記載面積各增加1.1%、2.78%，378
    地號土地並無明顯增加面積之情形，尚難認系爭三角形空地
    確有被告所辯之加大範圍之情形。
４、被告雖抗辯原告應繼受嚴順發與兩造、嚴博義間之約定，讓
    被告繼續使用378地號土地云云，惟：
⑴、本件不論原告主張系爭明細表係在系爭分產協議成立時所書
    立，或被告所辯系爭明細表係在分割前始書立，最晚於分割
    前197-2地號土地分割時，兩造均已知悉系爭明細表之記載
    內容，並同意依系爭明細表之內容為分割，嗣再於嚴順發死
    後分別登記為兩造單獨所有。而系爭明細表已明確記載嚴順
    發之分割土地，分割後面積較分割前短少14坪39，故本件可
    能係因嚴順發之土地分割後面積較分割前短少，致分割出之
    各筆土地面積均較原預定面積短少。如此，兩造確實有可能
    於被告興建系爭房屋及增建系爭浴室時，均不知悉被告有越
    界占用原告依系爭分產協議可分得之土地。
⑵、因此，本件378、374地號土地既已分別登記為原告、被告單
    獨所有，依系爭分產協議內容，亦為原告、被告及嚴博義各
    自於以後可分得之土地上單獨利用，並無任何被告得占用原
    告嗣後可分得土地之協議。本件縱係因嚴順發之土地分割後
    面積較分割前短少，分割出之各筆土地面積均較原預定面積
    短少，致被告A、B地上物越界占用原告之系爭占用土地，被
    告越界興建A、B地上物部分，亦難認係在系爭分產協議之範
    圍內，自無從認被告占用有法律上原因。被告抗辯原告因繼
    承取得378地號土地，自應繼受被繼承人與被告之約定，讓
    被告繼續使用378地號土地云云，自難憑採。　　
㈡、本件有無民法第796條之1之適用：
１、按土地所有人建築房屋逾越地界，鄰地所有人請求移去或變
    更時，法院得斟酌公共利益及當事人利益，免為全部或一部
    之移去或變更，98年7月23日修正生效之民法第796條之1第1
    項定有明文，且上開規定依修正後民法物權編施行法第8條
    之3規定，亦溯及適用於修正生效前之越界建築行為。亦即
    對於不符合民法第796條規定者，鄰地所有人得請求移去或
    變更逾越地界之房屋，然有時難免對社會經濟及當事人之利
    益造成重大損害，為示平允，民法第796條之1之規定賦予法
    院裁量權，由法院斟酌公共利益及當事人之利益，例如參酌
    都市計畫法第39條規定，考慮逾越地界與鄰地法定空地之比
    率、容積率等情形，免為全部或一部之移去或變更，以顧及
    社會整體經濟利益，並兼顧雙方當事人之權益。
２、查A、B地上物占用378地號土地之位置，分別為如附圖編號A
    、B所示，面積各為6.25、1.55平方公尺，有附圖可參。而A
    地上物為紅磚房屋、B地上物為浴室，為本院勘驗現況屬實
    。本院審酌原告所有378地號土地面積218.39平方公尺，A、
    B地上物占用378地號土地約3.57%，雖378地號土地尚可經由
    373地號土地通行，惟考量378地號土地與東南側375地號土
    地，均為原告所有，378地號土地東南側保留系爭三角形空
    地之原因，係為供378地號土地與375地號土地間通行之用，
    以利合併使用，系爭三角形空地扣除地上物A、B占用部分，
    剩餘土地面積甚小，不利378地號土地與375地號土地間之通
    行使用，考量378地號土地為乙種建築用地，原告所有378地
    號土地如興建建物，依建築法規規範之法定空地、建蔽率、
    容積率等要求，若免去系爭建物越界之A、B地上物拆除，對
    原告進行378地號土地之開發使用，在建築法之規範下可利
    用之土地面積受到限縮，顯受有相當之不利益。另A地上物
    為系爭房屋之一角，拆除後可以其他方式補強，不致影響系
    爭房屋之主結構，另B地上物雖為浴室，惟系爭房屋為57年
    間興建之紅磚房屋，斯時一般房屋大部分均無興建浴廁使用
    ，而係另行於屋外興建浴廁，被告亦係在系爭房屋興建完成
    後，方增建系爭浴室，本件如拆除B地上物，被告於系爭房
    屋北側之374地號土地，仍有大面積空地可供被告在系爭房
    屋周遭增建浴室使用，亦不致影響被告生活起居。
３、故本院審酌A、B地上物逾越地界占用378地號土地之面積比重
    、影響378地號土地日後建築申請合法建築執照得容許建蔽
    率、容積率等法規範要求及保留系爭三角形空地之目的在於
    使原告得合併利用378、375地號土地，並斟酌公共利益及當
    事人利益，認並無免為全部或一部之移去或變更之必要。
㈢、原告提起本件訴訟，有無違反民法第148條第2項誠實信用原
    告：
    按民法第148條第2項固規定：行使權利，履行義務，應依誠
    實及信用方法。旨在實踐法律關係上之公平妥當，應斟酌各
    該事件情形衡量當事人利益，具體實現正義。又原告請求被
    告將占用378地號土地之A、B地上物拆除，係基於所有權之
    行使，此乃法律所為之保障，縱被告主張原告長期無異議乙
    節為真，惟其單純沉默以致長期未行使所有權人之權利，此
    亦不能讓無權占用土地之被告受到法律上保障而剝奪所有權
    人之權利，被告前開主張，自屬無據。至於被告抗辯原告因
    事後分割登記土地之作業疏失所產生之結果，強硬要求被告
    拆屋還地，於法不合云云，惟本件尚無從認定系爭三角形空
    地確有被加大範圍之情形，業如前述，自難認被告此部分之
    抗辯為有理由。
㈣、A、B地上物占用原告所有378地號土地，無民法第796條之1第
    1項之適用，原告無違反誠信原則之情形，已如前述，被告
    復未舉證證明其占有系爭占用土地有何合法權源，則原告主
    張被告所有A、B地上物無權占用378地號土地上如附圖代號A
    、B部分之土地乙節，堪予採信。從而原告本於378地號土地
    所有權人之地位，依民法第767條第1項之規定，請求如主文
    第1項所示，核屬有據。
㈤、相當於租金之不當得利部分：
１、按無法律上之原因而受利益，致他人受損害者，應返還其利
    益，民法第179條定有明文。而依不當得利之法則請求返還
    不當得利，以無法律上之原因而受利益，致他人受有損害為
    其要件，故其得請求返還之範圍，應以對方所受之利益為度
    ，非以請求人所受損害若干為準，無權占有他人土地，可能
    獲得相當於租金之利益為社會通常之觀念（最高法院61年台
    上字第1695號裁判意旨參照）。被告以A、B地上物無權占用
    378地號土地如附圖編號A、B所示土地，自獲有相當於租金
    之利益，並致原告受有相當於租金之損害。從而，原告請求
    被告給付相當於租金之不當得利，即屬有據。
２、按地租不得超過地價8%，約定地租或習慣地租超過地價8%者
    ，應比照地價8%減定之，不及地價8%者，依其約定或習慣。
    前項地價指法定地價，未經依法規定地價之地方，指最近3
    年之平均地價。土地所有權人依本法所申報之地價，為法定
    地價。土地法第110條、第148條分別定有明文。查378地號
    土地坐落嘉義縣新港鄉，為鄉村區，附近並無商業活動，而
    系爭占用土地之面積為7.8平方公尺，105年起申報地價為每
    平方公尺504元，故系爭占用土地之申報地價總額為3,931元
    （7.8x504=3,931元，元以下四捨五入），有系爭土地登記
    謄本及申報地價查詢結果可佐（本院卷第461頁）。另被告
    對於原告主張以申報地價年息5%計算相當於租金之不當得利
    亦無意見，本院斟酌378地號土地之坐落位置、繁榮程度、
    經濟用途等因素，認本件應該以378土地申報地價年息百分
    之5計算相當於租金之不當得利金額為適當。是原告請求被
    告給付982元，及自起訴狀繕本送達翌日即110年4月16日（
    本院卷第27頁）起至清償日止，按年息百分之5計算之利息
    ；另自110年4月16日起，至拆除A、B地上物返還土地之日止
    ，按月給付原告16元，應屬有據，應予准許。
五、本件事證已臻明確，兩造其餘之主張、陳述及所提證據暨攻
    擊防禦方法，經本院審酌後，認與本件判決結果無影響，爰
    不一一贅述，附此敘明。
六、本件係屬民事訴訟法第427條訴訟適用簡易程序所為被告敗
    訴之判決，依同法第389條第1項第3款規定，應依職權宣告
    假執行，並就本判決第1項至第3項部分，依同法第392條第2
    項規定，依被告聲請宣告被告如預供擔保，得各免為假執行
    。雖原告亦陳明願供擔保請准宣告假執行，然應僅為促請法
    院注意之性質，爰不另為准駁之諭知。
七、訴訟費用負擔之依據：民事訴訟法第78條。　　
中　　華　　民　　國　　111 　年　　1 　　月　　20　　日
                           臺灣嘉義地方法院嘉義簡易庭
                                  法　官　陳美利
以上正本係照原本作成。
如對本判決上訴，須於判決送達後20日內向本庭（嘉義市文化路
308之1號）提出上訴狀（均須按他造當事人之人數附繕本）。如
委任律師提起上訴者，應一併繳納上訴審裁判費。
中　　華　　民　　國　　111 　年　　1 　　月　　20　　日
                                  書記官  林金福